【裁判字號】    97,台上,6427
【裁判日期】    971211
【裁判案由】    妨害國幣懲治條例等罪
【裁判全文】
最高法院刑事判決            九十七年度台上字第六四二七號
上  訴  人  甲○○
選任辯護人  陳魁元律師
上  訴  人  丙○○
            乙○○
上 列一 人
選任辯護人  黃進祥律師
            江順雄律師
            黃建雄律師
上列上訴人等因妨害國幣懲治條例等罪案件，不服台灣高等法院
高雄分院中華民國九十七年三月二十七日第二審更審判決（九十
六年度上更(一)字第二八七號，起訴案號：台灣高雄地方法院檢察
署九十年度偵字第一四九六八、二一五七三號，九十一年度偵字
第一五二九、三九五六號），提起上訴，本院判決如下：
    主  文
原判決關於甲○○、乙○○製造偽藥部分撤銷，發回台灣高等法
院高雄分院。
其他上訴駁回。
    理  由
甲、撤銷（即甲○○、乙○○製造偽藥）部分
本件原判決撤銷第一審關於上訴人甲○○、乙○○製造偽藥部分
之科刑判決，改判依修正前刑法牽連犯從一重論甲○○、乙○○
以共同連續製造偽藥罪，甲○○處有期徒刑參年貳月；乙○○處
有期徒刑壹年，減為有期徒刑陸月；並均為相關沒收之宣告。固
非無見。
惟查：一、有罪判決書所記載之犯罪事實，為論罪科刑適用法律
之基礎，故凡於構成要件有關之重要事項，必須詳加認定，明確
記載，並於理由內敘明所憑之證據及認定之理由，始足為適用法
律之依據。原判決事實欄載稱：甲○○基於製造偽藥之概括犯意
，於民國九十年八月間向彰化縣員林鎮○○路「上美儀器原料行
」購買蒸發皿、刮杓、酒精燈、試管架、攪拌機、研磨機、石棉
瓦、錐形瓶、燒杯、量杯、磅秤、活性碳、亞硫酸鈉、氯化鋁、
四氯化碳、Cyclopentyly Bromide、2 Chlorobenzonitrile 99%
、N-Bromosuccinimida、Decahidrona Ftaleno 等物，作為製造
愷他命（Ketamine）之機器、設備、原料等情，並於理由說明：
扣案如原判決附表（下稱附表）三所示之物品（編號９、49、50
號〈原判決認屬製造完成之愷他命成品，為甲○○、乙○○與業
經原審判刑定讞之共同正犯劉俊宏等所有因犯罪所得之物，另依
刑法第三十八條第三款規定諭知沒收〉除外），均係供甲○○、
乙○○等人製造偽藥所用之器具及材料，業據其等供述在卷，依
藥事法第八十八條之規定宣告沒收等語（見原判決第四三頁），
而就上述扣案之亞硫酸鈉、氯化鋁、四氯化碳 、 Cyclopentyly
Bromide、2 Chlorobenzonitrile 99%、 N-Bromosuccinimida、
Decahidrona Ftaleno 等物（即附表三編號55至61部分），均併
宣告沒收。然其就甲○○、乙○○等人製造愷他命之過程，於事
實欄之記載及理由之說明，均認係以甲○○購入之「全痛寧」注
射用麻醉劑（主要成分係液態愷他命，為手術用之麻醉劑）共計
四千一百瓶，在其等賃屋處，自行以攪拌機將「全痛寧」液體攪
拌，再以蒸發皿、酒精燈、試管架、石棉瓦、錐形瓶、燒杯、量
杯等器具燃燒加熱，待蒸餾成結晶後，再以研磨機研磨成粉末，
另添加咖啡因（Caffeine）摻雜，並使用電子磅秤將愷他命稱重
後利用筆管裝入二號空膠囊內（每顆膠囊淨重約０．二五公克）
之方式，製造愷他命粉末及膠囊之偽藥等情（見原判決第五、二
五至二八頁）。準此，甲○○、乙○○等人之製造愷他命行為，
似全程均未曾使用上揭附表編號55至61所示之扣案物品，究竟各
該物品是否亦為甲○○、乙○○等人製造愷他命所用之材料，而
得為依上揭藥事法規定沒收之物品，卷內資料並非臻詳明。原判
決對於甲○○、乙○○等人如何併有以附表編號55至61所示之扣
案物品，作為其等製造愷他命材料之事實，並未經調查審認，及
於事實欄翔實記載、於理由說明憑以認定之依據，即遽併予宣告
沒收，自嫌調查職責未盡及理由欠備。二、「被告之自白，非出
於強暴、脅迫、利誘、詐欺、疲勞訊問、違法羈押或其他不正之
方法，且與事實相符者，得為證據。」「被告或共犯之自白，不
得作為有罪判決之唯一證據，仍應調查其他必要之證據，以察其
是否與事實相符。」刑事訴訟法第一百五十六條第一項、第二項
分別定有明文。是故被告雖經自白，仍須調查其他必要之證據，
以資補強，察其是否與事實相符，苟無法證明其自白與事實相符
，即不得採為判斷事實之依據。原判決事實四之(五)認定甲○○有
於九十年十月間某日，在高雄市○○路美少女ＫＴＶ，販賣愷他
命給真實姓名不詳之成年人「王經理」，得款新台幣（下同）七
千元，犯修正前藥事法第八十三條第一項之販賣禁藥罪等情。而
依原判決理由之論斷，其係僅憑甲○○之自白，為認定該部分犯
罪事實之依據，並未調查其他之補強證據，以證明甲○○之自白
與事實相符，即遽為該販賣禁藥事實之認定，揆諸上揭說明，自
難認適法。甲○○、乙○○上訴意旨執上述諸端指摘原判決不當
，尚非全無理由，應認原判決關於甲○○、乙○○製造偽藥部分
仍有撤銷發回更審之原因。原判決關於不另諭知甲○○無罪部分
，既經檢察官起訴書指明與前開論罪部分有裁判上一罪關係，依
審判不可分原則，應一併撤銷發回，附予敘明。
乙、駁回（即甲○○、丙○○、乙○○偽造貨幣）部分
按刑事訴訟法第三百七十七條規定：上訴於第三審法院，非以判
決違背法令為理由，不得為之。是提起第三審上訴，應以原判決
違背法令為理由，係屬法定要件。如果上訴理由書狀並未依據卷
內訴訟資料，具體指摘原判決不適用何種法則或如何適用不當，
或所指摘原判決違法情事，顯與法律規定得為第三審上訴理由之
違法情形，不相適合時，均應認其上訴為違背法律上之程式，予
以駁回。本件原審經審理結果，認為上訴人甲○○、乙○○、丙
○○均意圖供行使之用，而偽造新、舊版之新台幣幣券，其中甲
○○先自九十年七月上旬某日起，在彰化縣大村鄉○○路四一八
巷六之三號四０三室租賃處（下稱四０三室），將新版一千元、
舊版一百元之真鈔正反面，以掃描器灌製為電腦圖檔存於硬碟後
，上網下載影像處理程式校正色版及修改圖形，並製作防偽線網
版，繪製成印製偽造幣券之電腦底稿，利用購得之網版刷、網版
支架、紙張及油墨等物，以印表機列印出偽鈔後，再以細砂紙磨
擦偽鈔，及以防偽線網版塗上防偽線完成印製偽鈔之程序，陸續
試印少量之一千元及一百元偽鈔，均尚未行使，嗣於同年十一月
三日，因儲有成應法務部調查局調查員之要求，向甲○○訂購新
版一千元偽鈔共五百萬元，並交付現金一萬五千元作為訂金，甲
○○於收受訂金後，即僱請與之有犯意聯絡之同校學弟乙○○、
劉俊宏（業經原審判刑確定）二人共同幫忙印製偽鈔，分別在上
揭四０三室租賃處、劉俊宏位於彰化縣大村鄉○○路四一八巷六
之三號一０七室租賃處及乙○○位於彰化縣大村鄉○村村○○路
○段一五五之一號二樓租賃處等地，連續印製新版一千元偽鈔，
迄九十年十一月二十三日為檢察官及調查人員查獲，扣押已完成
印製新版一千元偽鈔成品九百二十張、半成品（尚未裁割完成）
三百零一張及舊版一百元偽鈔半成品三張等物；另丙○○自九十
年六月間起，在高雄市○○區○○街十七號十樓住處，使用電腦
上網至錢幣收集網站下載舊版一千元之正反面至其所有之電腦硬
碟存檔，利用程式調整圖檔之亮度、顏色、圖形，而以印表機列
印出千元偽鈔半成品後，放進網版下用透明油墨，以割刀來回均
勻塗抹印上浮水印，再用裁割器及切紙器切割完成偽鈔成品，並
自行利用網版印刷及版畫油墨製作偽鈔之衣領部分防偽效果，惟
因列印出來之偽鈔顏色與真鈔仍有差異，品質粗糙，乃向甲○○
請教製作偽鈔之技術，甲○○乃秉上揭偽造幣券之同一概括犯意
，幫丙○○校正偽鈔電腦原始圖檔之色澤，並教導其調整修正偽
鈔之電腦圖檔，以改進偽鈔之精緻度，而共同參與製作舊版一千
元偽鈔，迄九十年八月七日為警查獲，扣押印製完成舊版一千元
偽鈔成品二十六張、舊版一千元偽鈔半成品八十三張等物。均犯
行明確，因而撤銷第一審關於甲○○、丙○○偽造貨幣部分之科
刑判決，於為刑法新舊比較後，改判仍論甲○○以共同連續意圖
供行使之用，而偽造幣券罪，處有期徒刑陸年，及論丙○○以共
同意圖供行使之用，而偽造幣券罪，累犯，處有期徒刑參年陸月
；並各為相關沒收之宣告。另維持第一審關於乙○○偽造貨幣部
分，論乙○○以共同意圖供行使之用，而偽造幣券罪之科刑判決
（處有期徒刑參年，及為相關沒收之宣告），駁回乙○○關於該
部分在第二審之上訴。已詳敘其調查、取捨證據之結果及憑以認
定犯罪事實之心證理由。並就上訴人等否認犯行之供詞及其所辯
各語認非可採，予以論述指駁。從形式上觀察，原判決關於上訴
人等偽造貨幣部分尚無足以影響判決結果之違背法令情形存在。
甲○○上訴意旨略稱：(一)原判決證據理由矛盾：原判決依丙○
○之供述，認定甲○○自九十年七月起即製作偽鈔，與甲○○於
調查筆錄所供於十一月才開始不符。甲○○應係於九十年十月
十九日經調查人員教唆時，才開始製作偽鈔，且在檢察官及調查
人員搜捕下，無時間至住處移除電腦檔案，原審勘驗甲○○之電
腦檔案，亦有建檔日期在九十年五月間者，原判決卻謂之前檔案
有可能被移除，與前揭證據矛盾並違論理法則。甲○○僅教導
丙○○電腦美工、列印技術等構成要件以外之行為，原判決論其
與丙○○成立共同正犯。(二)甲○○被調查員教唆前印製少量一千
元或一百元紙鈔之行為，何以有意圖供行使之用之犯意，原判決
未為查明即認調查員非陷害教唆，有調查職責未盡之違法。(三)原
判決調查未盡及理由不備：原判決對儲有成是否即係綽號「阿
中」之人，未為說明，對甲○○所稱其係遭儲有成恐嚇、脅迫才
製作偽鈔一節，亦未加調查。丙○○所指甲○○為其校正製作
偽鈔電腦圖檔之色澤，應係在丙○○製作偽鈔失敗後所為，原審
未為究明。(四)甲○○製作偽鈔之行為係在調查員掌控下，無既遂
之可能，原判決認屬既遂，自係違誤。(五)甲○○收受儲有成交付
十五萬元後，始有能力購置電腦等設備，顯見確遭調查員陷害教
唆始製作偽鈔，原判決未說明何以不足採，且未審酌調查員之作
法是否違背正當法律程序，有理由不備、適用法則不當之違法等
語。乙○○上訴意旨略稱：(一)本件查扣之偽鈔，紙質與真鈔不同
、無水印、隱藏字不明顯、無折光變色反應、安全線以手工塗亮
光漆等，無法使人持以流通市面，應屬未遂，且乙○○未製造一
百元偽鈔，原審未加調查，有調查職責未盡之違法。(二)原判決依
調查員徐正雄之證述，既認乙○○於檢調人員查獲時，更主動帶
同執行搜索人員至其住處起出偽鈔半成品及油墨等物，犯後態度
良好等情，卻量處與原審共同被告劉俊宏相同之刑期，顯未考量
上述有利之事由，有理由不備之違法等語。丙○○上訴意旨略稱
：(一)原判決未說明扣案偽鈔成品二十六張中編號１、５、10與真
鈔顏色不同部分，何以應併沒收，及其餘偽鈔上並無浮水印，何
以足使人誤認為真正幣券，俱有理由不備之違法。(二)扣案半成品
偽鈔經原審勘驗結果，大部分皆是胡亂印製，應不構成犯罪，原
判決併予宣告沒收，有理由不備之違法，且丙○○之行為應僅達
未遂階段，原判決卻認既遂，於法不合等語。惟查：一、採證認
事、取捨證據及證據證明力之判斷，乃事實審法院之職權，苟其
採證認事之論斷無違證據法則，即不容任意指為違法。原判決認
定上訴人等上揭偽造新台幣幣券之犯行，係依憑上訴人等之供述
，證人儲有成、徐正雄（調查員）之證詞，原判決附表一、二所
示扣案偽造之新台幣幣券成品、半成品及所用之工具、原料等，
暨卷附中央銀行發行局九十年十一月二十九日（九０）台央發字
第０三００六三三二一號函（鑑定扣案偽鈔）、同局九十一年十
二月二十七日台央發字第０九一００六九五四八號函（鑑定扣案
甲○○與丙○○製作之偽鈔）、同局九十一年十月三日台央發字
第０九一００五二四００號函、台灣高雄地方法院檢察署（勘驗
電腦圖檔）報告及列印之偽鈔照片、第一審勘驗扣案偽鈔之勘驗
筆錄、原審勘驗筆錄（勘驗扣案甲○○之電腦）、通訊監察書譯
文等證據，為其認定之依據。並敘明：(一)甲○○請求勘驗扣案之
電腦，以證明其係受儲有成之訂購後，始下載程式而製造偽鈔乙
事，經原審勘驗該扣案電腦結果，其電腦有關偽鈔檔案之建立時
間固為九十年十一月五日，但此僅係尚留存於電腦之檔案而言，
至於之前之檔案是否已遭移除，或另有其他犯罪工具尚未扣案，
亦均有可能，是此勘驗應尚不足為甲○○有利之證明。(二)妨害國
幣懲治條例第三條第一項之偽造幣券罪，並不以所偽造之幣券與
真幣券在外形上完全相同為必要，只須意圖供行使之用而偽造，
且外觀上足以使一般人誤為真鈔而矇混使用者，即為已足。又偽
造之鈔券已具新台幣鈔券圖案樣式及尺寸者，不問已否完成真鈔
各項防偽辨識機制，應屬成品。扣案新版千元偽鈔成品，經勘驗
均已具有新台幣鈔券圖案樣式及尺寸，雖與真鈔仍有差異，然該
偽鈔已完成部分真鈔之防偽辨識機制，苟未仔細辨認，極易使人
誤認而矇混使用，應已達偽造既遂無訛。甲○○之原審選任辯護
人陳稱扣案偽鈔並無使人誤信為真鈔之可能，應未達既遂之程度
而屬未遂云云，為有未合。(三)徐正雄於第一審證稱：本件係檢察
官發交丙○○給調查局偵辦時，丙○○講出甲○○有製作偽鈔行
為，伊才依丙○○之供述找到儲有成出面配合，藉機佯裝訂購偽
鈔來釣出甲○○等語，其所供與丙○○於第一審證述甲○○有自
行印製偽鈔之情節相符，且甲○○曾拿新、舊版偽鈔給丙○○看
，要丙○○向其進貨，甚至於丙○○印製偽鈔時幫忙調整印表機
之色彩等情，亦據丙○○證述明確；參以儲有成並稱：伊與甲○
○不熟，當時係徐正雄跟伊說甲○○有在作偽鈔等情，苟甲○○
未曾具製造偽鈔之犯意，亦無製作偽鈔之技術，即不至接受儲有
成之訂購而製造偽鈔，足認甲○○於儲有成訂購偽鈔之前，已有
製作偽鈔之情事及犯意，本件查獲甲○○製造偽鈔犯行，並非屬
「陷害教唆」之情形，而屬俗稱「釣魚」之偵查技巧，查獲單位
運用上開手段並未逾越偵查犯罪之必要程度，亦不違背法定程序
，仍非法所不許。甲○○及其原審選任辯護人抗辯認此部分有「
陷害教唆」之情形，顯有誤會各等情。俱依卷證說明審認、取捨
論駁綦詳。其推理論斷衡諸經驗及論理等證據法則皆無違背，自
不得指為違法。二、甲○○於調查人員偵詢時及第一審固未明白
表示其自九十年七月上旬某日起即有單獨製造偽鈔之行為，然原
判決依甲○○於調查筆錄供稱：其自九十年七月間起租用四０三
室，四０三室亦為其印製新版一千元偽鈔之工作室等語，參酌劉
俊宏、乙○○所述其等僅有製作新版千元偽鈔之事實，而扣案之
偽鈔中卻有百元偽鈔半成品，及丙○○於調查及偵查中關於甲○
○印製偽鈔之供述（於調查筆錄供稱：甲○○約自九十年四月底
五月初，陳賢龍被捕後，即開始印製新版偽鈔販賣等語，復於檢
察官訊問時陳稱調查筆錄所言實在等語），且乙○○於偵查中供
稱：甲○○曾出示舊版百元鈔券給伊等看，炫耀為其所製作等語
，綜合上揭卷內資料，認定甲○○係自九十年七月上旬某日起即
有單獨製造偽鈔之行為，有卷內證據資料可資覆按，即難謂無據
。又甲○○原即有製作偽鈔之事實及犯意，為原判決所認定，其
中儲有成依調查員之囑向其佯裝訂購偽鈔部分，甲○○仍係本於
自己原有之犯罪意思而為該部分行為，並已製作完成偽鈔成品，
原判決認其應負偽造貨幣既遂罪責，採證認事及適用法律俱難認
違誤。三、「有罪之判決書並應記載犯罪事實，且得與理由合併
記載。」刑事訴訟法第三百零八條後段定有明文。原判決事實欄
已載明甲○○係基於意圖供行使之用而偽造新、舊版新台幣幣券
等情，並於理由說明甲○○有製作偽鈔之事實及犯意，前後記載
論斷尚非不一致，於法自難謂不合。四、偽造之幣券，不問屬於
犯人與否沒收之，妨害國幣懲治條例第六條定有明文，係採絕對
沒收主義。原判決就扣案上訴人等偽造之幣券成品，依上引規定
予以宣告沒收，亦無不合。五、乙○○被查獲時，主動帶同執行
搜索人員至其住處起出偽鈔半成品及油墨等物，即便無訛，此要
屬刑法第五十七條第十款所定「犯罪後之態度」之範疇。原判決
業一併斟酌該事由，認定乙○○犯後態度良好，執為處刑之考量
，復在法定刑度內而為量刑，無逾越法律規定範圍或濫用權限情
事，自難認有乙○○上訴意旨所稱量刑理由不備之情形。六、原
判決未認定乙○○另有製作一百元偽鈔情事，其未調查該事實，
自無違誤。經核其餘上訴意旨亦係置原判決所為明白論斷於不顧
，仍持已為原判決指駁之陳詞再事爭辯，及對於事實審法院取捨
證據與自由判斷證據證明力之職權行使，徒以自己之說詞，任意
指摘，難認已符合首揭法定之第三審上訴要件。本件關於偽造貨
幣部分之上訴違背法律上之程式，應予駁回。
據上論結，應依刑事訴訟法第三百九十七條、第四百零一條、第
三百九十五條前段，判決如主文。
中    華    民    國  九十七  年   十二   月   十一   日
                      最高法院刑事第十庭
                          審判長法官  邵  燕  玲
                                法官  李  伯  道
                                法官  孫  增  同
                                法官  李  英  勇
                                法官  林  錦  芳
      本件正本證明與原本無異
                                      書  記  官
中    華    民    國  九十七  年   十二   月   十七   日
                                                      Ｅ


司法院資訊處製作；財團法人民間司法改革基金會備份。
